臺灣臺南地方法院刑事判決　　　　　 94年度訴更(一)字第6號
公　訴　人　臺灣臺南地方法院檢察署檢察官
被　　　告　丙○○
選任辯護人　吳永茂律師
　　　　　　羅玲郁律師
上列被告因偽造文書等案件，經檢察官提起公訴（94年度營偵字
第4號），本院判決如下：
    主  文
丙○○無罪。
    理  由
一、公訴意旨略以：被告丙○○前於富邦證券股份有限公司鹽水
    分公司（址設臺南縣新營市○○路53之1號，下稱富邦證券
    公司）擔任營業員，受告訴人乙○○○、丁○○委託，依告
    訴人二人所指定之股票名稱、股數及限價，於集中交易市場
    代為下單買賣股票，係為他人處理事務之人。詎被告竟基於
    意圖為自己不法所有之概括犯意，利用職務之便及告訴人對
    其信任而將存摺（萬通商業銀行，戶名：乙○○○，帳號：
    00000000000000號、萬通商業銀行，戶名：丁○○，帳號
    ：00000000000000號）交付保管並將印章委其領款之機會，
    自民國89年1月17日起，以現金領出、存入及以前揭二帳戶
    匯款互轉之方式，將告訴人二人帳戶內之款項挪作客戶墊款
    及買賣股票之用。再被告為達操控告訴人二人存摺內資金之
    便，另基於偽造私文書之概括犯意，於同年3月7日，未經告
    訴人二人之同意，偽造開戶資料向萬通銀行開設二新帳戶（
    萬通商業銀行，戶名：乙○○○，帳號：00000000000000號
    、萬通商業銀行，戶名：丁○○，帳號：00000000000000號
    ）而行使之，且未經乙○○○之同意，將送達乙○○○有價
    證券對帳單之方式，由「郵寄」更改為「親自領取」，足以
    生損害於銀行帳戶管理之正確性及乙○○○、丁○○本人;
    被告繼以前開手法挪用資金，以此方式違背其任務之行為，
    致乙○○○、丁○○分別受有新臺幣（下同）3,850,792元
    、1,531,095元之財產損害。被告虧空前揭金額後，因恐告
    訴人二人發現其背信行為，於90年12月13日起，至92年8月9
    日止，乃續於電話中接受乙○○○之委託下單，惟實際上並
    無掛單買賣，以此虛擬交易方式欺瞞乙○○○，致乙○○○
    陷於錯誤，自認已獲利2,784,610元。嗣於92年8月29日，乙○○○循慣例將印章交付被告，委託其向銀行代為領款300,
    000元，被告告知乙○○○其帳戶內已無餘款，告訴人二人
    方獲悉上情。因認被告涉犯刑法第216條、第210條偽造私文
    書及第342條第1項之背信罪嫌云云。
二、按犯罪事實應依證據認定之，無證據不得推定其犯罪事實；
    又不能證明被告犯罪者，應諭知無罪之判決，刑事訴訟法第
    154條第1項、第301條第1項分別定有明文，亦即事實之認定
    應憑證據，如未能發現相當證據，或證據不足以證明自不能
    以推測或擬制之方法作為裁判基礎（最高法院40年臺上字第
    86號判例參照）；次按認定犯罪事實應憑積極證據，倘積極
    證據不足以為不利於被告事實之認定時，即應為有利被告之
    認定，更不必有何有利之證據，最高法院30年上字第816號
    著有判例。所謂「積極證據足以為不利被告事實之認定」，
    依據同院76年臺上字第4986號判例意旨，係指據為訴訟上證
    明之全盤證據資料，在客觀上以達於通常一般之人均不致於
    有所懷疑，而得確信被告確曾犯罪之程度；若未達到此一程
    度，而有合理懷疑之存在時，即無從為被告有罪之確信。再
    按刑法第342條之背信罪，以有取得不法利益或損害本人利
    益之意圖為必要，此項犯意既屬於構成犯罪事實之一部，自
    應依證據認定，不能僅以客觀上發生損害本人利益之事實，
    遽推定其有前項犯意，且若無此意圖，即屬缺乏意思要件，
    縱有違背任務之行為，並致生損害於本人之財產或其他利益
    ，亦難律以本條之罪（最高法院31年上字第1732號、26年上
    字第1246號判例參照）。
三、公訴意旨認被告涉犯行使偽造文書及背信罪嫌，無非以告訴
    人之指訴，又被告於偵查中已承認未經告訴人二人同意，將
    證券對帳單由「郵寄」改為「親自領取」，及自90年12月13
    日起，接受乙○○○下單，但並未掛單買賣，復被告提領乙○○○帳戶內2,431, 792元，提領丁○○帳戶內428,095元
    、360,000元之事實，亦有萬通商業銀行提款單3紙、交易傳
    票、電匯申請單各乙紙可茲佐證，又被告雖保管乙○○○存
    摺及印章卻未依乙○○○電話指示下單，且被告於92年7月
    28日竟欺騙乙○○○其帳戶內尚有5,768,070元，被告此種
    以現金領出、存入及以前揭4帳戶匯款互轉之方式，盜領、
    挪用告訴人帳戶款項之行為，已致乙○○○、丁○○分別受
    有3,850,792元、1,531,095元之財產損害，就此，亦有查核
    報告書、電話譯文、日曆紙背面影本、告訴人二人之時序表
    可證，為其論據。
四、訊據被告固承認有受告訴人委託買賣股票，並幫告訴人提領
    現金，惟堅決否認有何檢察官指訴之偽造私文書及背信犯行
    ，辯稱：伊沒有幫乙○○○、丁○○私開帳戶，當初是伊拿
    開戶卡去讓告訴人填寫開戶的，且4個帳戶間款項有互轉之
    情事，那是因為告訴人買完股票之後，於應繳股票款項有不
    足時，渠等會互借匯轉款項。伊是依據公司規定，因為要另
    外開銀行帳戶來做股款匯轉，才去辦理的，一切都是依公司
    規定辦理的。而所有的股票買賣，伊都是依據告訴人指示的
    股票名稱、張數、價位去掛單的，但有時候也不一定能夠成
    交。伊是依據告訴人的指示，他們要領款時，伊才拿取款條
    去他們家，讓他們用印的。另外，依據法院函查的結果，伊
    也沒有更改過對帳單寄送告訴人之地址。至於有些轉入伊配
    偶或親屬帳戶的錢是伊向告訴借貸的等語。
五、經查：
（一）被訴背信部分：
    1.按被告前於富邦證券公司擔任營業員，受告訴人委託依告
      訴人指定之股票名稱、股數及限價，於集中交易市場代為
      下單買賣股票等情，業經告訴人指訴歷歷，復經被告自承
      在卷，是被告為告訴人處理買賣股票之事實，已堪認定。
      至檢察官指訴被告利用職務之便及告訴人對其信任而將存
      摺（萬通商業銀行，戶名：乙○○○，帳號：0000000000
      0000號、萬通商業銀行，戶名：丁○○，帳號：00000000
      0000 00號）交付保管並將印章委其領款之機會，自89年1
      月17日起，以現金領出、存入及以前揭二帳戶匯款互轉之
      方式，將告訴人二人帳戶內之款項挪作客戶墊款及買賣股
      票之用，而屬違背其任務之行為乙節。依上所述，被告係
      受告訴人委託代其買賣股票事務，而以「將告訴人二人所
      有帳戶內之現金領出、存入及匯款互轉」等方式，將告訴
      人帳戶內之款項挪作客戶墊款及買賣股票之用之行為，實
      與上揭被告受告訴人所委任之「依所指定之股票名稱、股
      數及限價，於集中交易市場代為下單買賣股票。」之事務
      無涉，則公訴人據何認定被告有違背上揭告訴人委任之事
      務呢？又證人乙○○○、陳蕭碧蓮均指稱存摺交由被告保
      管等語，且臺灣證券交易所股份有限公司（受文者：乙○○○、發文日期：92年11月14日、發文字號：台證稽字第
      0920026075 號）函示亦表示：「經調閱有關之交易憑證
      資料及據台端與陳員之訪談記錄顯示，陳員確有代台端保
      管存摺」等語，足認告訴人之存摺確曾由被告所保管，被
      告辯稱並未曾保管告訴人存摺乙事並不足採。然依一般銀
      行領款及匯款作業程序，銀行客戶若欲現金領款或匯款時
      ，不論該帳戶是否為提領之人所有，皆須提出該帳戶之存
      摺及印章方能為之，故被告若欲以現金領出、存入及以前
      揭二帳戶匯款互轉之方式，將告訴人二人帳戶內之款項挪
      作客戶墊款及買賣股票之用，陳須持有告訴人之存摺外，
      尚須取得告訴人蓋章同意方可。惟就何人保管印章乙節，
      證人乙○○○於偵查中已證稱：「（證券帳戶之印章一向
      由何人持有？）平常是由我自己保管，只有在委託領錢時
      才交給被告」（見偵查卷第116頁）、復於本院準備程序
      中（審理程序中已具結證稱本院準備程序中所述屬實）證
      稱：「（何時將存摺、印章交被告？）存摺是在89年2月2
      日起被告丙○○便強制保管不還給我，印章留在我這邊．
      ．」等語（見本院卷（一）第40頁）；證人陳蕭碧蓮於本
      院準備程序中（審理時未到庭）亦證稱：「（何時將存摺
      、印章交被告？）印章是我自己保管的。」等語（同上卷
      第40頁），足見告訴人二人之印章均為乙○○○、陳蕭碧
      蓮自身所保管，是被告自上揭二帳戶所為之領款、匯款行
      為，顯然告訴人均知悉且同意下所為，否則被告如何能領
      款、匯款？從而，檢察官指訴被告之領款、匯款行為，既
      與被告受告訴人所委任之「依所指定之股票名稱、股數及
      限價，於集中交易市場代為下單買賣股票。」之事務無涉
      ，且又係在告訴人知悉且同意下為之，殊難謂被告之上揭
      領款、匯款行為係屬違背其任務之行為。
    2.另按告訴人指稱丁○○於92年3月1日至92年8月底，以電
      話號碼（06) 000-0000號與被告聯絡之次數僅有42通，惟
      丁○○在萬通銀行帳戶出入之次數，卻高達454次之多，
      應認丁○○在萬通銀行之帳戶，全為被告所操作，且被告
      擅自操作又未依告訴人之指示下單，致乙○○○、丁○○
      分別受有3,850,792元、1,531,095元之財產損害云云。經
      查，依臺灣證券交易所股份有限公司（受文者：乙○○○
      、發文日期：92年11月14日、發文字號：台證稽字第0920
      026075號）函示表示：「經調閱有關之交易憑證資料及據
      台端與陳員之訪談記錄顯示，陳員確有未依台端電話委託
      下單之情事」等語，且被告於偵查中亦陳稱：「在他們知
      情的情形下，幫他們決定下單買賣股票，起先有賺也有賠
      ，但後來操作不順賠了約20幾萬，有一次乙○○○要來領
      錢，戶頭內已沒有錢，我只好自己拿錢貼他，可是仍未告
      知他實情，我假裝戶頭內尚有20幾萬，繼續接受他的下單
      買賣，可是實際上我並沒有下單，只是虛擬買賣」等語（
      見偵查卷第69頁），堪認被告確有未依告訴人指示而為股
      票下單之代客操作買賣股票行為。惟告訴人對被告指示下
      單本不以使用該支（06) 000-0000號電話號碼為限，且該
      筆錄音記錄光碟中尚有137筆通話記錄未成功譯出，是不
      能率認除該42通電話以外之其他指示下單行為，皆屬被告
      在未經同意下所為之擅自操作。同時檢察官就其他下單行
      為，亦未舉證證明該些下單行為皆為告訴人未同意下所為
      ，再者，被告上揭擅自操作及虛擬買賣行為，有否致告訴
      人發生財產上之損害？檢察官雖有提出富邦證券公司有價
      證券買賣對帳單、中華電信國內外長途通話明細清單及通
      話譯文為證，然上揭證據僅能證明告訴人於該段期間往來
      之交易記錄，並無法證明被告與告訴人間的指示下單內容
      ，且縱使告訴人除該42通電話以外並無其他指示下單行為
      ，亦不能以該通話記錄據推論其他下單行為皆有造成告訴
      人財產上之損害，檢察官自應就哪些筆交易係被告擅自操
      作，且造成告訴人受有財產上的損害若干為舉證證明，不
      可遽認被告擅自操作又未依告訴人之指示下單，故乙○○○、丁○○帳戶中原有之存款3,850,792元、1,531,095元
      即是其等受有之財產損害，蓋告訴人之存款支出中尚包括
      需支付買賣股票之手續費、告訴人指示被告領取之金額及
      被告向告訴人借貸之款項等，是檢察官之指訴，實嫌率斷
      。
    3.又按告訴人雖指稱被告於92年7、8月間在告訴人家裡之日
      曆紙上書寫告訴人持有智冠、力持共5,768,072元及6,076
      ,000 元，並提出該日曆紙影本為證，陳稱告訴人持有上
      揭股票並有獲利之情事，並因被告違背其任務之行為而致
      告訴人受有財產上之損害云云。惟被告辯稱：這日曆紙上
      之金額只是表示買賣這些股票需要這麼多錢，並不是告訴
      人戶頭內之金額。查該日曆紙上雖載有智冠、力持之文字
      ，並載有股票張數乘以股價所得之總金額，惟該日曆紙上
      所載股票及數額是否即為告訴人所持有之股票數額，僅以
      日曆紙上記載的內容並無法得知，而檢察官亦未再提出其
      他證據以資佐證，已難認告訴人確曾持有上揭股票而因被
      告違背其職務之行為而受有財產上之損害。再依股票買賣
      對帳單所載，告訴人名下所為之交易多達數百筆，買賣股
      票之種類亦甚多，非只有上述智冠、力持兩家公司之股票
      而已，縱然告訴人購買智冠、力持股票有賺錢，但如前所
      述究竟買賣哪些股票賺錢？賺多少？公訴人皆未舉證以明
      其說，焉可憑智冠、力持兩檔股票即推論告訴人指示購買
      之股票均賺錢，反之虧損的部分均是被告代為操作買賣的
      部分所造成者。
    4.再按被告於偵查中雖自陳代告訴人選股操作不當而導致虧
      損，又因自己在當時沒有多餘的資金來應付此一情況，更
      不敢讓父母知道此事，因而演變成私下接單，但未實際掛
      單買賣之情形。倘被告將操作失利情形誠實以告，告訴人
      或可由他處下單買賣，獲取利益，難謂無生損害於乙○○○、丁○○。然刑法第342條之背信罪，以有取得不法利
      益或損害本人利益之意圖為必要，此觀諸上開最高法院31
      年上字第1732號、26年上字第1246號判例意旨自明，然本
      案檢察官對於被告上開行為所欲為自己取得之不法利益，
      或以損害被害人利益為目的之主觀上意圖為何，始終未曾
      說明其主張係如何認定者，且亦未指出任何證據或證明方
      法供本院參酌，則即便本案被告確有為乙○○○、丁○○
      處理依渠等指示於集中市場代為下單買賣股票之事務，且
      違背其任務而擅自下單或未依告訴人指示下單買賣股票情
      事，然既無法由檢察官所舉之證據及證明方法認定被告有
      何為自己或第三人不法之利益或損害本人之利益之主觀上
      意圖，則被告該部分之行為當與刑法背信罪之構成要件尚
      屬有間。
    5.另按檢察官指訴被告未經乙○○○之同意，將送達乙○○○有價證券對帳單之方式，由「郵寄」更改為「親自領取
      」，繼以前開手法挪用資金，以此方式違背其任務之行為
      ，致告訴人受有財產損害云云。按被告或共犯之自白，不
      得作為有罪判決之唯一證據，仍應調查其他必要之證據，
      以察其是否與事實相符，刑事訴訟法第156條第2項定有明
      文。被告雖於偵查中陳稱：「（為何將乙○○○之買賣對
      帳單由郵寄方式更改為親自領取？）因為我將他戶頭內之
      款項賠光了，怕他發現，所以才將對帳單改為親自領取。
      」等語（見偵查卷第78頁）；於本院準備程序中又改稱：
      「我沒有將對帳單改為『自領』，那是因為買賣金額超過
      50,000,000元，就要親自領取，我領了以後，也有交給他
      們。」云云（見本院卷（一）第21頁）。而依富邦證券公
      司（發文日期：95年8月29日、發文字號：（95）富證管
      發字第6757號）函示表示：「臺灣證券交易所所公告之『
      證券商內部控制制度標準規範』及本公司『內部控制制度
      』規定：『客戶當月成交金額達五千萬元以上者，其買賣
      對帳單應以雙掛號函送』。並非應由客戶親自領取」等語
      ，堪認並無將送達有價證券對帳單之方式，由「郵寄」更
      改為「親自領取」之規定，亦非證券公司內部規定所要求
      。但再依富邦證券公司函示表示：「本公司客戶乙○○○
      及丁○○並未向本公司申請更改買賣對帳單收取方式（若
      無提出申請，本公司一律採郵寄方式寄送對帳單）」，「
      乙○○○、丁○○均於開戶時約定以郵寄方式收取對帳單
      ，且本公司並無二人申請變更對帳單寄送地址之紀錄」、
      「本公司有依與乙○○○、丁○○於開戶時之約定，向其
      二人寄送對帳單，並分別寄送至90年12月份及92年8月份
      止」等語，業有富邦證券公司函示2紙在卷足憑（見本院
      卷（三）第7頁、28頁）。是除被告所陳稱，其有將告訴
      人之買賣對帳單由郵寄方式更改為親自領取外，富邦證券
      公司內並無告訴人更改買賣對帳單寄送方式之資料，自難
      遽認被告未經乙○○○之同意，將送達乙○○○有價證券
      對帳單之方式，由「郵寄」更改為「親自領取」。況且依
      富邦證券公司函示，富邦證券公司並未更改買賣對帳單之
      寄送方式，且寄送地址亦未更改，又無其他證據足資佐證
      已發生更改寄送方式之結果，故被告有何背信行為呢？
    6.綜上，檢察官所指被告涉有背信犯行，難認已有足為不利
      被告認定之相當證據，是本院尚難單憑檢察官之片面指訴
      ，即遽論被告等有上開犯行。
（二）被訴偽造私文書部分：
      檢察官雖指稱被告於89年3月7日，未經告訴人二人之同意
      ，擅自開設二新帳戶，且未經乙○○○之同意，將送達乙○○○有價證券對帳單之方式，由「郵寄」更改為「親自
      領取」云云。惟查：
    1.如上所述，告訴人二人之印章皆由其自身所保管，且證人
      乙○○○並具結證稱：「被告早就有計畫了，為了盜用我
      的錢財，一天晚上，拿一些文件給我，要我用印，說是銀
      行要合併，要重新開戶，當時我還沒有領取簿子，就讓我
      先蓋用印章，文件上面，都已經填寫好了。」等語（見本
      院卷（一）第42頁）；證人陳蕭碧蓮亦同時證稱：「被告
      也是先填好開戶文件後，再拿給我蓋，我就住在乙○○○
      之隔壁，被告要我拿印章過去乙○○○他家用印，我當時
      也有質疑不是已經開過戶了，為什麼還要在開」等語（見
      同上卷第43頁），足見被告開設二新帳戶係在乙○○○、
      陳蕭碧蓮蓋章同意下所為，自無檢察官所指「未經告訴人
      二人之同意，偽造開戶資料向萬通銀行開設二新帳戶」之
      行為，難認被告有偽造開戶資料之犯行。至於乙○○○、
      陳蕭碧蓮是否遭被告欺騙致陷於錯誤而為該蓋章行為，且
      是否涉及何犯罪行為，既未經檢察官起訴，本院自不得加
      以審究，併予說明。
    2.次按檢察官指訴被告未經乙○○○之同意，將送達乙○○○有價證券對帳單之方式，由「郵寄」更改為「親自領取
      」，是否涉嫌偽造文書乙節。依起訴書所載被告此種更改
      郵寄行為究竟是偽造何項文書，遍觀全卷並未見檢察官舉
      證以資說明！又如前所說，除被告所陳稱，其有將告訴人
      之買賣對帳單由郵寄方式更改為親自領取外，此外即無任
      何證據可認被告有擅自變更告訴人乙○○○之買賣對帳單
      寄送方式之行為，因此，公訴意旨所指被告此部分行為亦
      顯然不構成偽造文書，併予敘明。
    3.告訴人另指稱原帳戶（萬通商業銀行，戶名：乙○○○，
      帳號：00000000000000號）於89年1月13日已開設，為何
      經過17天於同年2月1日又再重新開戶，故其認為被告有另
      外開設一隱匿帳戶，且應該有兩本帳戶存在，原帳戶方無
      法表示全部之交易量云云。經查：本院95年6月12日函請
      查復：「為何貴行存款戶乙○○○於89年1月13日已開設
      原萬通商業銀行新營分行00000000000000號帳戶，同年2
      月1日又開戶乙次？」，經中國信託商業銀行（發文日期
      ：95年6月20日、發文字號：中信銀集作000000000000號
       ）回函表示：經查89年2月1日該次係客戶申辦印鑑掛失
      業務非新開戶」等語，且本院另發函查復：「貴行（原萬
      通銀行新營分行）存款戶乙○○○（身分證統一編號：Ｚ0
      00000000號），所有00000000000000號帳戶及丁○○（身
      分證統一編號：Ｚ000000000號）所有00000000000000號帳
      戶，是否各有2份以上之開戶合約書？並發給2本以上之存
      摺？」，復經中國信託商業銀行回函（發文日期：96年7
      月31日、發文字號：中信銀集作字第96506241號）表示：
      「經查存款戶乙○○○（身分證統一編號：Ｚ000000000號
      ）萬通舊帳號00000000000000號帳戶及丁○○（身分證統
      一編號：Ｚ000000000號）萬通舊帳號00000000000000號經
      調閱上述兩帳戶當初開戶資料，均僅留存一份開戶合約書
      於本行，且本行開立一帳戶僅發給一本存摺」等語，足見
      除上述告訴人各2個帳戶之外，被告並未有隱瞞告訴人另
      行開立新帳戶之行為，且更無隱匿之帳戶存在而進行告訴
      人所不知悉之股票買賣交易。職是，告訴人之指稱並不足
      採，且亦與公訴意旨所指被告涉嫌偽造私文書犯行之範圍
      無關。
    4.綜上，依前揭資料之客觀事證，亦足以佐證被告所辯伊並
      無偽造文書等情節尚非虛妄，且亦無證據足認定被告有公
      訴意旨所指行使偽造私文書犯行。
六、綜上所述，本案檢察官起訴主張被告涉犯行使偽造私文書及
    背信罪嫌，然檢察官所為舉證，均不足以證實被告確有行使
    偽造文書及背信犯行，此外，本院復查無其他積極證據足認
    被告有檢察官所指之上述犯行，揆之首開說明，自應為無罪
    之諭知。至於告訴人帳戶內之存款究竟買賣股票虧損若干？
    應扣手續費若干？被告是否有借貸情事，借貸多少？是否歸
    還？皆與本案事實無涉，自應另循訴訟途逕解決之。
據上論斷，應依刑事訴訟法第301條第1項，判決如主文。
本案經檢察官甲○到庭執行職務
中　　華　　民　　國　　96　　年　　11　　月　　29　　日
                  刑事第八庭  審判長法  官  彭喜有
                                    法  官  盧鳳田
                                    法  官  李東柏
以上正本證明與原本無異。
如不服本判決應於收受本判決後10日內向本院提出上訴書狀，並
應敘述具體理由。如未敘述上訴理由者，應於上訴期間屆滿後20
日內向本院補提理由書狀（均須按他造當事人之人數附繕本）「
切勿逕送上級法院」。
　　　　　　　　　　　　    　　　　書記官　黃傳鈞
中　　華　　民　　國　　96　　年　　12　　月　　3 　　日
